福建金門地方法院民事簡易判決
110年度城簡字第11號
原      告  聯邦商業銀行股份有限公司


法定代理人  林鴻聯  
訴訟代理人  吳昶毅  
            丁駿華  
            陳麗智  
            陳彧    
被      告  陳宏    
            黃陳秀麗
            陳圓治  
            陳章明  
            陳秀珍  
            陳紆晴  
            陳能財  
                      （現於法務部○○○○○○○○○服                        刑）
            陳素華  
            陳能福  
            陳能聰  

            黃○○  
兼
法定代理人  黃○○-1（即黃○○之父）



上二人共同
訴訟代理人  劉錦蓮  
被      告  楊○○  
法定代理人  石○○（即楊○○之養母）    

            楊○○-1（即楊○○之養父）

上列當事人間請求代位分割遺產事件，本院於民國111年7月19日
言詞辯論終結，判決如下：
    主      文
被代位人丁○○及被告乙○、丑○○○、子○○、癸○○、丙○○、戊○○、庚○○、己○○、辛○○、壬○○、黃○○、黃○○-1、楊○○應就被繼承人陳楊
玉寶所遺留如附表一所示之遺產辦理繼承登記。
被代位人丁○○及被告乙○、丑○○○、子○○、癸○○、丙○○、戊○○、庚○○、己○○、辛○○、壬○○、黃○○、黃○○-1、楊○○公同共有如附表一
所示之遺產，應按附表二應有部分比例欄所載方法分割。
訴訟費用由兩造按附表三所示比例負擔。
　　事實及理由
壹、程序部分：
　㈠被告乙○、丑○○○、子○○、癸○○、丙○○、戊○○、庚○○、己○○、
    辛○○、壬○○、楊○○(民國100年11月生，為未滿12歲之兒童，
    爰遮隱其真實姓名，真實姓名及年籍詳卷)等人經合法通知
    ，均未於言詞辯論期日到場，核無民事訴訟法第386條所列
    各款情形，爰依原告聲請，由其一造辯論而為判決。　
　㈡「當事人得於訴訟繫屬中，將訴訟告知於因自己敗訴而有法
    律上利害關係之第3人」；「訴訟之結果，於第3人有法律上
    利害關係者，法院得於第一審或第二審言詞辯論終結前相當
    時期，將訴訟事件及進行程度以書面通知該第3人」，民事
    訴訟法第65條第1項、第67條之1第1項定有明文。又民事訴
    訟法第58條第1項規定所謂有法律上利害之關係之第3人，係
    指本訴訟之裁判效力及於第3人，該第3人私法上之地位，因
    當事人之一造敗訴，而將致受不利益，或本訴訟裁判之效力
    雖不及於第3人，而第3人私法上之地位因當事人之一造敗訴
    ，於法律上或事實上依該裁判之內容或執行結果，將致受不
    利益者而言(最高法院104年度台抗字第146號民事裁判意旨
    參照)。原告起訴主張代位行使受告知人丁○○之遺產分割請
    求權，本件訴訟之准駁及分割方式，對於丁○○之私法上地位
    自生影響，本院爰依前開規定，對丁○○告知訴訟(見本院卷
    一第335頁)。後丁○○雖未參加訴訟，但依照民事訴訟法第67
    條規定，視為其已參加訴訟，依照同法第63條第1項規定，
    於本件訴訟確定後，丁○○即不得再主張本訴訟之裁判不當。
　㈢「收養之成立及終止，依各該收養者被收養者之本國法」，
    涉外民事法律適用法第54條第1項定有明文。「養子女為未
    成年人者，終止收養自法院認可裁定確定時發生效力」，民
    法第1080條第4項規定參照。本件楊○○為中華民國國民，於1
    05年間經石○○、楊○○-1收養為養子，並經臺灣臺南地方法院
    以105年度司養聲字第62號裁定認可，而石○○、楊○○-1為美
    國人民，此經本院調閱臺灣臺南地方法院105年度司養聲字
    第62號認可收養未成年子女卷宗核閱無誤，揆諸前揭規定，
    楊○○、石○○、楊○○-1間之收養關係即應依我國法律及美國法
    律作為判斷終止收養關係之準據法，合先敘明。而石○○雖於
    本件言詞辯論終結後之111年8月3日具狀稱已在美國終止與
    楊○○間之收養關係，但其也稱尚未在我國辦理終止收養相關
    文件，也未見其有提出如何之法院認可終止收養之裁定。揆
    諸民法第1080條第4項規定，石○○、楊○○-1與楊○○間之收養
    關係因未經法院認可終止收養，尚未發生終止收養之效力，
    本件以石○○、楊○○-1為楊○○之養父母即法定代理人仍無不合
    。
　㈣「當事人喪失訴訟能力或法定代理人死亡或其代理權消滅者
    ，訴訟程序在有法定代理人或取得訴訟能力之本人承受其訴
    訟以前當然停止」；「第168條至第172條及前條所定之承受
    訴訟人，於得為承受時，應即為承受之聲明」；「聲明承受
    訴訟，應提出書狀於受訴法院，由法院送達於他造」，民事
    訴訟法第170條、第175條第1項、第176條分別定有明文。查
    原告之法定代理人原為李憲章，嗣變更為甲○○，有經濟部商
    業司股份有限公司變更登記表在卷可佐(見本院卷一第387至
    388頁)，其由新任法定代理人甲○○聲明承受訴訟(見本院卷
    第383至385頁)，自屬合法。
貳、實體部分：
一、原告主張：丁○○係原告之債務人，尚積欠原告新臺幣(下同)
    47898元及利息之信用卡債務，迄未清償。而丁○○之母親即
    訴外人陳楊玉寶業已死亡，並遺留如附表一所示之不動產(
    下稱系爭不動產)，丁○○又別無拋棄繼承或限定繼承之行為
    ，是丁○○因繼承而取得系爭不動產之公同共有權，但丁○○與
    其餘繼承人尚未辦理繼承登記及共有物分割，且系爭不動產
    也無不能分割之情事，丁○○怠於行使遺產分割之權利，爰依
    民法第242條、第1164條規定，對其餘公同共有請求代位分
    割系爭不動產為分別共有等語，並聲明：如主文所示。
二、被告則以：
　㈠被告乙○：不希望分割等語，並聲明：原告之訴駁回。
　㈡被告子○○:不了解，丁○○如果不希望分割，那就不要分割，如
    果不能一人一筆，希望不要分割等語，並聲明：原告之訴駁
    回。
　㈢被告丙○○：丁○○發生車禍後，身體無法工作，希望可以協商
    等語，並聲明：原告之訴駁回。
　㈣被告庚○○：希望分一分等語。
　㈤被告黃○○、黃○○-1(被告黃○○94年2月生，為未滿18歲之少年
    ，爰遮隱其真實姓名，並一併遮隱其父親即被告黃○○-1之真
    實姓名，兩人之真實姓名及年籍均詳卷)：希望全部都分割
    掉等語，並稱：同意分割。
　㈥其餘被告未於言詞辯論期日到場，亦未提出準備書狀或證據
    資料作何答辯聲明或陳述。
三、本院之判斷：
　㈠經查，原告為丁○○之債權人、陳楊玉寶於95年1月28日死亡、
    系爭不動產為陳楊玉寶之遺產，由被告13人及丁○○等人繼承
    ，目前尚未分割等節，業據原告提出本院109年度城小字第1
    40號判決影本、本院109年度小上字第2號裁定影本、民事起
    訴狀影本、民事裁定確定證明書影本、系爭不動產之第一類
    登記謄本及異動索引影本、繼承系統表影本、陳楊玉寶、訴
    外人陳章成、黃麗英、陳○○(為黃○○之母，應一併遮隱其姓
    名，真實姓名年籍詳卷)之除戶謄本影本、丁○○及被告13人
    之戶籍謄本影本各1份以供佐證(見本院卷一第11頁至第19頁
    、第63頁至第133頁)，並有本院金城簡易庭簡易庭詢問簡答
    表1份在卷可參(見本院卷一第45頁至第53頁)，復經調閱本
    院109年度城小字第140號卷宗核閱無誤，再丁○○亦於言詞辯
    論期日到場，稱確有積欠原告款項等語(見本院卷一第188頁
    )，以及丁○○、被告子○○、乙○、丙○○、庚○○均不爭執系爭不
    動產為陳楊玉寶所遺留之遺產，被告黃○○、黃○○-1於言詞辯
    論期日也未爭執上情，再本件載有原告主張之起訴狀繕本，
    已合法送達於被告13人，並經本院通知言詞辯論期日，有送
    達證書附卷可佐(見本院卷一第155頁至第181頁、第193頁至
    第209頁、第273頁至第309頁)，則除被告子○○、乙○、丙○○
    、庚○○、黃○○、黃○○-1外，其餘被告均已於相當時期受合法
    通知，未於言詞辯論期日到場，亦未提出任何書狀為爭執，
    依民事訴訟法436條第2項準用第280條第3項前段規定，視同
    自認，是前開事實均堪認定。
　㈡原告得代位丁○○請求被告13人辦理繼承登記，並分割系爭不
    動產：
　⒈債務人怠於行使其權利時，債權人因保全債權，得以自己之
    名義，行使其權利，民法第242條定有明文。又債權人得予
    代位債務人行使之權利，並非僅以請求權為限，凡非專屬於
    債務人本身之權利，均得為之。此項代位權行使之範圍，就
    同法第243條但書規定旨趣推之，並不以保存行為為限，凡
    以權利之保存或實行為目的之一切審判上或審判外之行為，
    諸如假扣押、假處分、聲請強制執行、實行擔保權、催告、
    提起訴訟等，債權人皆得代位行使。
　⒉丁○○為原告之債務人，且為陳楊玉寶之繼承人之一，並與被
    告13人公同共有系爭不動產，系爭不動產尚未辦理繼承登記
    及分割等情，已如前述。而陳楊玉寶於95年1月28日過世，
    被告13人及丁○○迄今尚未分割遺產，而原告於109年8月18日
    間向本院對丁○○提起請求清償債務訴訟，並經本院以109年
    度城小字第140號判決認定原告部分勝訴，並於110年1月11
    日確定，此有前開判決、確定證明書影本可茲參照，丁○○仍
    遲未行使分割遺產之權限，以求盡快清償所積欠之債務，有
    怠於對被告行使分割遺產權利之情事，致原告無法進行拍賣
    程序換價受償，原告為保全系爭債權，代位丁○○請求分割系
    爭不動產，洵屬有據。
　㈢原告請求分割系爭不動產，為有理由：
　⒈繼承人有數人時，在分割遺產前，各繼承人對於遺產全部為
    公同共有；繼承人得隨時請求分割遺產；各共有人，除法令
    另有規定外，得隨時請求分割共有物；共有物之分割，依共
    有人協議之方法行之；分割之方法不能協議決定，或於協議
    決定後因消滅時效完成經共有人拒絕履行者，法院得因任何
    共有人之請求，命為下列之分配：一、以原物分配於各共有
    人。但各共有人均受原物之分配顯有困難者，得將原物分配
    於部分共有人。二、原物分配顯有困難時，得變賣共有物，
    以價金分配於各共有人；或以原物之一部分分配於各共有人
    ，他部分變賣，以價金分配於各共有人，民法第1151條、第
    1164條前段、第823條、民法第824第1、2項分別定有明文。
    次請求法院裁判分割遺產之形成權，性質上並非專屬於繼承
    人之權利，故繼承人有怠於行使該形成權時，該繼承人之債
    權人非不得代位行使之。又遺產之公同共有係以遺產之分割
    為其終局目的，而以公同共有關係為暫時的存在。且在公同
    共有遺產分割自由之原則下，民法第1164條規定繼承人得隨
    時請求分割遺產，該條所稱之「得隨時請求分割」，依同法
    第829條及第830條第1項規定觀之，自應解為包含請求終止
    公同共有關係在內，俾繼承人之公同共有關係歸於消滅而成
    為分別共有，始不致與同法第829條所定之旨趣相左，庶不
    失繼承人得隨時請求分割遺產之立法本旨。另分割之方法，
    固可由法院自由裁量，不受共有人主張之拘束，但仍應斟酌
    當事人之聲明、共有物之性質、經濟效用及全體共有人利益
    等為公平之裁量。
　⒉審酌系爭不動產於性質上、使用上並無不能分割之情事，且
    現為丁○○及被告13人公同共有，應可分割。本院並斟酌系爭
    不動產之性質、經濟效用及繼承人之利益等情事，且原告僅
    為求得就丁○○分得之應有部分為強制執行，審酌該不動產之
    性質、經濟效用及繼承人之利益等情事，以及丁○○、被告乙○、丑○○○、子○○、癸○○、丙○○、訴外人陳章成為陳楊玉寶之
    第一順位繼承人，而訴外人陳章成於101年11月21日死亡，
    後由被告戊○○、庚○○、己○○、辛○○、壬○○、訴外人陳○○繼承
    ，後因陳○○於103年6月26日死亡，再由黃○○、楊○○、黃○○-1
    繼承之，本件認丁○○及被告乙○、丑○○○、子○○、癸○○、丙○○
    、訴外人陳章成繼承所取得部分若分別共有，對於所分得之
    應有部分均得自由單獨處分、設定負擔，可避免公同共有關
    係久延致影響彼此權益，對丁○○、被告13人較為有利，至於
    訴外人陳章成、陳○○先繼死亡，由被告戊○○、庚○○、己○○、
    辛○○、壬○○、黃○○、黃○○-1、楊○○再轉繼承，此部分繼承人
    間存在各子股如何分配、如何協調之問題，本應優先由此部
    分繼承人先透過內部協調之方式尋求共識，若無從達成共識
    ，再由法院透過裁判分割之方式介入，再本件原告代位行使
    者為丁○○之分割請求權，本件也僅需就陳楊玉寶之第一順位
    繼承人做分割，即能使丁○○取得系爭不動產之應有部分，而
    處理丁○○之債務問題，就訴外人陳章成之子股分割問題，本
    無進一步處理之必要，加上此部份子股相關繼承人大部分均
    未到庭表示意見，若直接予以裁判分割，也將剝奪此部份子
    股繼承人間協調之空間，可能徒生更多爭議，是本件應認訴
    外人陳章成之子股相關上開被告間，於訴外人陳章成所應分
    得之應有部分比例內，繼續保持公同共有關係，保留協商分
    割共有物之機會，較能兼顧該子股繼承人之權益，屬較可採
    之分割方式，故認原告主張系爭不動產應按附表二所示應有
    部份比例分割為分別共有，並由被告戊○○、庚○○、己○○、辛○○、壬○○、黃○○、黃○○-1、楊○○於該應有部份比例內保持公
    同共有，為有理由，應予准許。
　㈣至於丁○○稱有因接連遭遇事故，導致無資力還款，希望有合
    理還款金額等節，應係其與原告如何協商，或是有無更生、
    清算事由之問題，尚無從做為本件原告請求之權利妨礙或消
    滅事由，難以對原告之請求以及本件訴訟產生影響，併此附
    明。
四、綜上所述，原告主張丁○○怠於行使對系爭不動產請求分割之
    權利，為保全其債權，依民法第242條、第1164條規定代位
    請求分割系爭不動產，為有理由，應予准許，並判決如主文
    第1項所示。
五、末因共有物分割、經界或其他性質上類似之事件涉訟，由敗
    訴當事人負擔訴訟費用顯失公平者，法院得酌量情形，命勝
    訴之當事人負擔其一部，民事訴訟法第80條之1定有明文。
    而各繼承人均得隨時請求分割遺產，且裁判分割遺產乃形成
    訴訟，法院決定遺產分割之方法時，應斟酌何種分割方法較
    能增進共有物之經濟效益，並兼顧全體繼承人之利益，以決
    定適當之分割方法，不受原告聲明之拘束，亦不因何造起訴
    而有不同。又代位分割遺產之訴，係由原告以自己名義主張
    代位權，以保全債權為目的而行使債務人之遺產分割請求權
    ，原告與被告之間實屬互蒙其利。是以，原告代位丁○○提起
    本件分割遺產之訴雖有理由，惟本院認訴訟費用由陳楊玉寶
    之第一順位繼承人各按其法定應繼分比例負擔(訴外人陳章
    成之部分則由該子股再轉繼承人全體共同負擔)，較屬公允
    ，至於原告之債務人即被代位人丁○○應分擔部分，即應由原
    告為其負擔之，爰諭知訴訟費用之負擔如主文第3項所示。
六、本件事證已臻明確，兩造其餘攻擊防禦方法及所提證據，經
    本院斟酌後，核與判決結果不生影響，爰不逐一論述，併此
    敘明。
七、訴訟費用之負擔：民事訴訟法第78條、第80條之1、第85條
    第1項。
中　　華　　民　　國　　111 　年　　8 　　月　　12　　日
　　　　　　　　　民事第二庭　法　官　蔡旻穎
以上正本係照原本作成。　　　　　　　　　
如不服本判決，應於送達後20日內，向本院提出上訴狀（須按對
造人數提出繕本）及表明上訴理由，並依上訴利益繳交第二審裁
判費。如委任律師提起上訴者，應一併繳納上訴審裁判費。
中　　華　　民　　國　　111 　年　　8 　　月　　12　　日
                              書記官　黃鼎鈞
附表一：
編號 不動產明細 權利範圍 1 金門縣○○鎮○○○段000地號土地 全部 2 金門縣○○鎮○○段000地號土地 全部 3 金門縣○○鎮○○段000地號土地 全部 4 金門縣○○鎮○○段000地號土地 全部 5 金門縣○○鎮○○段0000地號土地 全部 6 金門縣○○鎮○○段0000地號土地 全部 7 金門縣○○鎮○○段0000地號土地 2分之1 8 金門縣○○鎮○○○段000地號土地 2分之1 

附表二：
編號    姓名                                           附表一編號1至編號6不動產分割後應有部分比例      附表一編號7及編號8不動產分割後應有部分比例  1    乙○                    7分之1                  14分之1                2    丑○○○                7分之1                  14分之1                3    子○○                  7分之1                  14分之1                4    癸○○                  7分之1                  14分之1                5    丁○○                  7分之1                  14分之1                6    丙○○                  7分之1                  14分之1                7          戊○○、庚○○、己○○、辛○○、壬○○、黃○○、黃○○-1、楊○○   公同共有7分之1                                                        公同共有14分之1                                                  

附表三：訴訟費用負擔比例
編號 姓名 負擔比例 1 原告 1/7 2 丑○○○ 1/7 3 子○○ 1/7 4 乙○ 1/7 5 癸○○         1/7 6 丙○○         1/7 7 戊○○、庚○○、己○○、辛○○、壬○○、黃○○、黃○○-1、楊○○    共同負擔1/7